臺灣桃園地方法院民事判決　　　　　　　100年度國字第14號
原　　　告　侯振輝
被　　　告　桃園縣政府
法定代理人　吳志揚
訴訟代理人　謝清傑律師
上列當事人間請求國家損害賠償事件，本院於民國100 年8 月3
日言詞辯論終結，判決如下：
    主  文
原告之訴及假執行之聲請均駁回。
訴訟費用由原告負擔。
    事  實  及  理  由
壹、程序方面：
    按依國家賠償法請求損害賠償時，應先以書面向賠償義務機
    關請求之。賠償義務機關對於前項請求，應即與請求權人協
    議。協議成立時，應作成協議書，該項協議書得為執行名義
    。賠償義務機關拒絕賠償，或自提出請求之日起逾30日不開
    始協議，或自開始協議之日起逾60日協議不成立時，請求權
    人得提起損害賠償之訴，國家賠償法第10條第1 項、第11條
    第1 項分別定有明文。本件原告主張被告應負國家賠償責任
    ，原告前已向被告請求賠償，經被告桃園縣政府於民國99年
    12月31日以府法賠字第0990445719號拒絕賠償理由書拒絕賠
    償，有該拒絕賠償理由書在卷可稽（見原告起訴狀原證一）
    ，堪信為真，是原告起訴時已履行前揭法條之前置程序規定
    ，合先敘明。
貳、實體方面：
一、本件原告起訴主張：
(一) 原告為桃園縣中壢市新明國民小學（下稱新明國小）特殊
     教育教師，教學過程中常需以或背或抱等方式輔助啟智班
     兒童出入廁所，導致其左腳膝蓋十字韌帶舊疾復發，而於
     91年學年度因同一病而為密集開刀（病因均係：左膝前十
     字韌帶斷裂），因開刀事由請病假逾28天（92年2 月10日
     第1 次請病假，復於92年4 月28日第2 次請病假18天、事
     假3 天），但未達延長病假之標準。是以原告任教之新明
     國小於92年6 月30日召開考績委員會時，將原告91學年度
     成績考核考列依據公立學校教職員成績考核辦法（下稱系
     爭成績考核辦法）考列為第4 條第1 項第2 款，惟新明國
     小列冊陳報被告時，被告以原告請假超過系爭成績考核辦
     法第4 條第1 項第2 款之請假日數規定，不得考列為第4條
     第1 項第2 款，將原件退回新明國小重新考核。新明國小
     遂於92年8 月29日變更原告之考核結果改列第4 條第1 項
     第3 款，並報經被告以92年9 月23日府人二字第092021833
     2 號函核定在案，原告不服該結果，於92年11月3 日向桃
     園縣教師申訴評議委員會（下稱縣申評會）提出第一次申
     訴，案經該會認定為「申訴有理由」。新明國小不服該申
     訴結果，邇後向台灣省教師申訴評議委員會（下稱省申評
     會）提起第一次再申訴，案經該會於93年6 月24日評議決
     定為「再申訴駁回」，新明國小遂於93年7 月29日召開考
     績考核委員會議，遵行前開縣申評會之決議而將原告91學
     年度成績考核改列為「第4 條第1 項第2 款」，並專案函
     報被告核定。惟被告主張系爭成績考核辦法第4 條第1 項
     第2 款第4 目後段規定法條適用有所疑義，故函請教育部
     釋示，教育部函復略以「…本案請在不違反教育部現有規
     定下，另為適法之處置。」，被告援引上述函號命新明國
     小重新考核，新明國小遂於94年3 月30日召開考核會議決
     議，將原告91學年度考績考核改列為「第4 條第1 項第3款
     」，而報經被告核定在案。嗣原告再向縣申評會提出第二
     次申訴，而縣申評會於94年10月19日評議決定認為原告有
     理由，新明國小不服復提起第二次再申訴，95年2 月23 日
     經省申評會評議決定為「再申訴駁回」，新明國小復又將
     原告91學年度成績考核改列為「第4 條第1 項第2 款」，
     且專案函送被告核定辦理。惟被告於95年4 月21日以府字
     第0950085670號函說明略以，因原告請假不符「連續」要
     件，故請新明國小維持原第3 款之丙等核定，故新明國小
     於95年4 月24日召開成績考核委員會議，決議對原告維持
     原「第4 條第1 項第3 款」之考核。原告不服向縣申評會
     提出第三次申訴，96年11月14日該會評議決定為「申訴有
     理由」。新明國小不服，爰向省申評會提起第三次再申訴
     ，嗣97年3 月20日省申評會在申訴評議書理由中強調說明
     ：「…至於第4 目『事病假併計超過十四日，未逾二十八
     日，或因病住院至病假超過二十八日而未達延長病假，並
     依照規定補課或請人代課者』及教育部之函釋『因病住院
     致病假超過28日而未達延長病假者』，係指『因重病住院
     』（含住院後遵醫囑返家療養而持有醫院證明者），致病
     假『連續』超過28日而未達延長病假者而言…」有關「連
     續」概念之內涵，亦經本會94035 號評議書及上開理由二
     闡述在案，顯已排除無「連續」請假之適用法令見解疑義
     ，故原申訴人91學年度之成績考核符合「第4 條第1 項第2
     款」各目要件，要屬無疑義。基此，省申評會亦肯認被告
     之解釋顯有疑義，新明國小應依據省申評會之認定而為執
     行，主管機關即被告亦應依法監督其確實執行，而再次認
     定新明國小再申訴無理由。惟被告卻於98年5 月12日以府
     人考字第0980157968號函逕將新明國小核定原告91學年度
     成績考核為第4 條第2 款擅自改核為第4 條第3 款。
( 二) 原告於92年間不服新明國小所為之考績核定經而為申訴，
    遭申訴機關認定原告有理由，且相對人新明國小為再申訴亦
    遭省申評會駁回，是新明國小及被告均應遵從省申評會之意
    旨。該申訴評議一旦確定，被告即應依教師法第32條規定據
    以確實執行，准原告之考績考核改列第4 條第1 項第2 款。
    被告卻堅稱應另依教育部之函釋辦理，其所為之處置如牴觸
    上開省評會評議決定意旨，即屬違反教師法第32條之規定，
    係為明知法令而拒為行使之行為。原告於96年11月14日經由
    縣申評會認定申訴為有理由，業經原處分學校再申訴，而為
    駁回確定至今，被告仍拒為更改成績考核之認定，係為公務
    員故意怠於執行職務，致損害原告之依法賦予之成績考核辦
    法第4 條第1 項第2 款所賦予之考核晉列薪，並給與半個月
    薪給總額之一次獎金之財產權利，即原告自92年6 月30日起
    至10 0年3 月31日止，每年均少晉級迄今已少晉15級，及至
    退休將有更大之損害，受有新台幣（下同）15萬163 元之損
    害。此外原告因被告堅持以考績考核改列為「第4 條第1 項
    第3 款」，造成原告自92年以來因為該款核定造成名譽上損
    害，致無法申請調離原校選擇其他工作學校之權利，而有非
    財產上損害，依據國家賠償法第5 條適用民法第195 條規定
    ，衡酌原告身為盡責老師依其職業以及歷經約9 年被告均不
    願承認此一錯誤造成的長期性名譽受侵害，故請求非財產上
    損害100 萬元，爰依國家賠償法第2 條第2 項及第5 條之規
    定提起本件訴訟。
(三)被告辯稱原告不符合系爭考核辦法第4 條第1 項第1 、2 款
    各目之規定，所以當須依第3款為考績之考核，惟遍查第3款
    各目之規定，原告亦無依項符合其適用之處，蓋原告並無曠
    課、曠職紀錄者。亦無事、病假期間，未依照規定補課或請
    人代課者、欠缺未經校長同意，擅自在外兼課兼職者。更無
    品德生活較差，情節尚非重大者。被告縱認為原告可能勉強
    符合第3 款第1 目教學成績平常，勉能符合要求者，惟原告
    之學校對原告傷勢自承確係因擔任啟智班教師執行職務有關
    ，而認定原告服務認真、盡職，顯然原告未得該當勉強符合
    要求之規定，是以倘依此解釋被告亦無權對原告委第3 款之
    考核，被告應對原告為第2 款之考核方為正辦。被告履辯稱
    其已遵守教育部有權機關的解釋，惟「教師申訴評議委員會
    組織及評議準則」已規定：「評議決定確定後，學校或主管
    教育行政機關應依評議決定執行，主管機關並應依法監督其
    確實執行。」，被告卻屢屢拒絕省申評會在申訴評議書所為
    之決定，其顯然係故意違法，原告當有權主張損害賠償。另
    被告聲稱「請事假與請病假」並無名譽損害，惟原告身為一
    介教師，考績評等涉及一位教師過去之辛苦及努力之回饋，
    倘係列為考績丙等時，家長及同事等均將認定原告未戮力奉
    獻教職，此指摘對原告而言實屬不公，此要難謂無任何名譽
    上受損之情，原告請求非財產上損害實屬有據。
(四)聲明：1.被告應給付原告115 萬163 元，及自92年6 月30日
    起至清償日止以法定利率清償日止，按週年利率百分之五計
    算之利息。2.原告願供擔保以得假執行。
二、被告則以：
( 一)本件原告於91學年度請事病假併計為32日。91年10月11日
    請事假1 天，92年2 月10日第一次請病假10天，92年4 月28
    日第二次請病假18天（至此已達28天病假上限），再接續請
    事假3 天，故應依系爭考核辦法第4 條第1 項第3 款考核。
    由系爭考核辦法第4 條第1 項第1 、2 、3 款規定內容觀之
    ，法規意旨是將「事病假併計」的日數，區分為14日（含）
    以下、15日至28日間、29日（含）以上，即三個區間，分別
    考核為第1 、2 、3 款。而系爭考核辦法第4 條第1 項，於
    第1 、2 款條文文字，均係規定「在同一學年度內合於下列
    條件者」，意指各款中的各目規定均屬該款之積極要件，缺
    一不可。換言之，各目規定並不是「符合任何一目即屬符合
    該款」之擇一關係。基此，於系爭考核辦法第4 條第1 項第
    1 、2 款，只要未能該當各款中任何一目規定，即屬不該當
    該款，而無適用該款之餘地。原告於91學年度事病假併計為
    32日，屬應考核為第3 款情形。至於「因病住院致病假超過
    二十八日而未達延長病假」，屬於例外情形，應從嚴解釋，
    否則將嚴重破壞扭曲前述立法意旨。教育部80年9 月10日台
    人字第48164 號、86年11月15日台（86）人處字第86131850
    號、88年10月29日台（88）人（二）字第88131332號等函文
    ，均闡述「因病住院致病假超過28日而未達延長病假者」係
    指「因重病住院」（含住院後遵醫囑返家療養並持有醫院證
    明者）致病假連續超過28日但未達延長病假者而言。於本件
    ，原告並非連續住院情形，顯不應考核為第2 款，而應考核
    為第3 款，始符法規意旨與主管機關函釋意旨。更何況，於
    本件經被告函請教育部釋示，教育部函覆：「第4 目規定為
    考列4 條2 款條件之一，其立法意旨係為避免因教師請假過
    多而影響教學及校務推動…，本案請在不違反本部現有規定
    原則下，另為適法之處置。」再為強調「避免因教師請假過
    多而影響教學及校務推動」的法規意旨。循此，被告所為自
    屬合法妥適。
(二)原告所主張的多次申訴評議決定違反法規意旨。故被告本於
    法定權限依法處理，縱然與申訴評議決定有所不同，被告之
    處理自屬合法。更何況，被告是依據教育事務全國最高主管
    機關教育部的釋示辦理，被告堅守法規意旨的處理，殊無賠
    償責任可言。教育部97年7 月7 日台人（二）字第09701118
    96號函，明揭「各級教師申訴評議委員會係各級主管機關或
    學校為評議教師申訴事件所設立之內部單位，其所為之評議
    應尊重有權解釋機關權責」等旨，故被告遵守教育部的有權
    解釋，至為妥適。縱然申訴評議程序確定，然被告本於法定
    權限依法處理，並無故意過失侵害原告權利情形，被告並無
    賠償責任。退萬步言，縱認原告有請求國家賠償之餘地，有
    關原告請求15萬163 元部分，是以每年之考績均考核為第4
    條第1 項第1 款為前提。然而，每年之考核結果為何本屬未
    定，因此，原告此部分之主張顯然無理由。而有關原告請求
    100 萬元部分，係片面宣稱受到名譽損害。然「請事假與請
    病假」此一事實本身，並無名譽損害可言，且原告亦未舉證
    其受有何種名譽損害，是原告此部分主張亦無理由。再者，
    本件被告於92年9 月23日以府人二字第0920218332號函核定
    原告考績，故於該日開始起算時效，原告於99年11月提出國
    家賠償之請求，顯然已經罹於時效。
(三)聲明；1.原告之訴及假執行之聲請均駁回。2.如受不利判決
    ，請准供擔保宣告免為假執行。
三、兩造不爭執事項
(一)原告任教於新明國小，其於91學年度，共請事假4 天及病假
    28天（91年10月11日請事假1 天，92年2 月10日第一次請病
    假10天，92年4 月28日第二次請病假18天，再接續請事假3
    天）。
(二)原告於91學年度因同一病因（左膝前十字韌帶斷裂）非連續
    請病假逾28天、事假3 天，致新明國小原依當時公立學校教
    職員成績考核辦法（現為公立高級中等以下學校教師成績考
    核辦法）第4 條第1 項（下稱系爭規定）第2 款之考核成績
    遭被告以請假超過系爭規定第2 款請假日數之規定，退回新
    明國小重為審核。新明國小於92年8 月29日變更原告考核結
    果改列系爭規定第3 款，並經被告92年9 月23日府人二字第
    0920218332號函核定在案。原告不服，於92年11月3 日向縣
    申評會提出第1 次申訴，經該會認定為申訴有理由。新明國
    小不服該申訴結果，向省申評會提起第1 次再申訴，於93年
    6 月24日經評議為再申訴駁回，新明國小乃於93年7 月29日
    召開考績考核委員會將原告91學年度考核成績改列系爭規定
    第2 款，並報被告核定，被告以系爭規定第2 款第4 目後段
    適用有疑義，函請教育部釋示，教育部以94年2 月5 日台人
    （二）字第0940016240號函略以：「請在不違反教育部現有
    規定下，另為適法之處置」，被告遂依前揭函釋，退請新明
    國小重新考核，嗣新明國小決議更改原告91學年度考核成績
    為系爭規定第3 款，並經被告核定，原告仍有不服，提起第
    2 次申訴，經縣申評會於94年10月19日評議決定為申訴有理
    由，新明國小不服提起第2 次再申訴，經台灣省教師申訴評
    議委員會評議決定再申訴駁回。新明國小乃將原告考績再改
    列系爭規定第2 款，並報被告核定，新明國小依被告95年4
    月21日府人二字第0950085670號函維持系爭規定第3 款成績
    考核結果，原告復不服提起第3 次申訴，經縣申評會於96年
    11月14日評議決定申訴有理由。新明國小爰再向省申評會提
    起第3次再申訴，該會於97年3 月20日認定再申訴無理由。
(三)被告於98年5 月12日以府人考字第0980157968號函逕將原告
    91學年度成績考核改核為第4 條第1項第3 款（見本院卷原
    證八）。
(四)原告於99年間以書面向被告請求協議賠償，被告於99年12月
    31日以法府賠字第0990445719號函拒絕賠償（見本院卷原證
    一）。
四、依兩造之前開陳述，可知本件應先審究者為：原告之賠償請
    求權有無因罹於國家賠償法第八條第一項規定之時效期間而
    消滅？
(一)按賠償請求權，自請求權人知有損害時起，因二年間不行使
    而消滅；自損害發生時起，逾五年者亦同。且國家損害賠償
    ，除依本法規定外，適用民法規定。國家賠償法第8條第1項
    、第5 條分別定有明文。另按關於國家賠償請求權之消滅時
    效，應以請求權人知有損害時起算，非以賠償義務機關公務
    員所構成之犯罪行為經檢察官起訴，或法院判決有罪為準（
    最高法院72年台上字第738 號判例意旨參照），或賠償義務
    機關是否涉有違失之行政處分確定。又時效完成後，債務人
    得拒絕給付。民法第144 條第1 項亦有明定。
(二)查原告於91學年度因同一病因（左膝前十字韌帶斷裂）非連
    續請病假逾28天（其中92年9 月10日第1 次請病假10天；92
    年4 月28日第2 次請病假18天）、事假3 天（因病假已達28
    天，但未達延長病假，故以事假請休），致新明國小原依系
    爭規定第2 款之考核成績遭被告以請假超過系爭規定第2 款
    請假日數之規定，退回新明國小重為審核。新明國小於92年
    8 月29日變更原告考核結果改列系爭規定第3 款，並經被告
    92年9 月23日府人二字第0920218332號函核定在案，原告不
    服乃於92年11月3 日向縣申評會提出申訴；嗣原告於99年12
    月間向被告提出國家賠償之請求，有國家賠償請求書影本附
    卷為憑等節，為兩造所不爭執，自堪信為真實。則原告於接
    獲上開被告92年9 月23日府人二字第0920218332號函文通知
    時，即已知悉有損害之發生，當無疑義。否則，其申訴程序
    亦無由提起。足徵原告至遲於向縣申評會提起申訴（即92年
    11月3 日）時即已知悉被告將其91學年度考核結果改列系爭
    規定第3 款之情事。則依前開說明，原告至遲即應於94年11
    月3 日前提起國家賠償之請求，然原告迄至99年間始向被告
    提起國家賠償之請求（見本院卷原證一），顯已逾前揭國家
    賠償法第8 條第1 項所規定之時效期間，可認原告之國家賠
    償請求權已因罹於時效而消滅。是被告援引時效抗辯，依民
    法第144 條第1 項之規定拒絕給付，洵屬有據，原告請求被
    告負擔國家賠償責任，即屬無據，尚難准許。
( 三) 是姑不論被告所屬公務員是否確於執行職務行使公權力時
    ，有故意不法侵害原告之權利情事，但原告之國家賠償請求
    權已因罹於時效期間不行使而消滅，其主張被告應負國家賠
    償損害賠償責任，自屬無據。
五、綜上所述，原告基於國賠法第2 條第2 項前段法律關係，訴
    請被告應給付原告1,150,163 元，及自92年6 月30日起至清
    償日止，按年息百分之5 計算之利息，為無理由，應予駁回
    。其訴既經駁回，則假執行之聲請亦失所附麗，應併予駁回
    ，附此敘明。
六、本件事證已臻明確，兩造其餘攻擊、防禦方法及證據資料之
    主張，核與判決結果不生影響，爰不逐一論駁，應予敘明。
七、據上論結，本件原告之訴為無理由，依民事訴訟法第78條，
    判決如主文。
中    華    民    國  100     年    8     月    19    日
              民事第一庭    法  官  陳婉玉
以上正本係照原本作成
如對本判決上訴，須於判決送達後二十日內向本院提出上訴狀。
如委任律師提起上訴者，應一併繳納上訴審裁判費。
中    華    民    國  100     年    8     月    22    日
                            書記官  利冠蔚